---
title: "Advance Preprocessing"
author: Dante Conti, Sergi Ramirez, (c) IDEAI
date: "`r Sys.Date()`"
date-modified: "`r Sys.Date()`"
toc: true
# language: es
number-sections: true
format: 
  html: 
    theme: cerulean
editor: visual
#execute: 
#  freeze: auto
---

# Descripción del problema

Para hacer el apartado de preprocessing vamos a utilizar la base de datos [`valentine_dataset.csv`](https://www.kaggle.com/datasets/anyasorc/valentine-dataset).

```{r}
#| label: lectura-datos
#| echo: false
#| warning: false
#| message: false
#| error: false

# Lectura de los datos
dades <- read.csv("E:/PROYECTOS/ramIA-lab_repositorio/MLforEducation/MLforEducation/material/Preprocessing/valentine_dataset.csv")

tipus <- sapply(dades, class)
varNum <- names(tipus)[which(tipus %in% c("integer", "numeric"))]
varNum <- varNum[which(!varNum %in% c("Valentine_Date"))]
varCat <- names(tipus)[which(tipus %in% c("factor", "character"))]
```

# Outliers

Un outlier es un valor extremo que se aleja significativamente del resto de observaciones. Detectarlos es importante porque pueden distorsionar las estadísticas, influir en los modelos y generar conclusiones erróneas.

Existen diferentes enfoques: desde análisis univariantes (una variable a la vez) hasta multivariantes (considerando la relación entre varias variables).

## Univariate

En este caso analizamos variable por variable.

### Max and Min

La primera estrategia consiste en observar los valores mínimos y máximos de cada variable numérica. Esto nos da una primera idea de los rangos de los datos y de si existen valores extraños.

```{r}
#| label: min_max
#| echo: true
#| warning: false
#| message: false
#| error: false

mapply(function(x, name) {
  cat("var. ", name, ": \n\t min: ", min(x), "\n\t max: ", max(x), "\n")
  invisible(NULL)  # Evita la salida de valores NULL
}, dades[, varNum], colnames(dades[, varNum]))
```

### IQR

Otra manera de detectar outliers es usando el **rango intercuartílico (IQR)**.
Se definen como outliers los puntos que quedan fuera del intervalo:

$$
[Q1 - 1.5xIQR, Q3 + 1.5xIQR]
$$

donde $Q1$ es el primer cuartil, $Q3$ el tercer cuartil e $IQR = Q3 - Q1$.

```{r}
#| label: iqr
#| echo: true
#| warning: false
#| message: false
#| error: false

library(EnvStats)

IQROutlier <- function(variable, rmnas = TRUE) {
  IQ <- iqr(variable, na.rm = rmnas)
  intInf <- quantile(variable, probs = c(0.25, 0.75))[[1]] - 1.5*IQ
  intSup <- quantile(variable, probs = c(0.25, 0.75))[[2]] + 1.5*IQ
  posicions <- which(variable >= intSup | variable <= intInf)
  if (length(posicions) > 0) {
    cat("Existeixen outliers en les posicions:", paste0(posicions, collapse = ", "))
  } else {
    cat("No existeixen outliers")
  }
  return(posicions)
}
```

```{r}
#| label: iqr_valor
#| echo: false
#| warning: false
#| message: false
#| error: false

IQROutlier(dades[, "Confidence_Score"])
```

> 👉 Aquí veremos cuántos valores son considerados extremos según este criterio en cada variable numérica.

### Boxplot

Visualització basada en IQR per detectar outliers.

```{r}
#| label: boxplot
#| echo: true
#| warning: false
#| message: false
#| error: false

library(ggplot2)

variable <- "Age"

boxplot(dades[, variable])
boxplot.stats(dades[, variable])$out

# Crear un boxplot
ggplot(dades, aes(y = get(variable))) +
  geom_boxplot(fill = "skyblue", color = "black") +
  labs(title = paste0("Boxplot de ", variable)) +
  theme_minimal()
```

### Z-Score

Un outlier es un valor amb \|z\| \> 3 deviació estándar

```{r}
#| label: z_score
#| echo: true
#| warning: false
#| message: false
#| error: false

variable <- "Age"
valorEscalado <- scale(dades[, variable])
hist(valorEscalado)

ggplot(data.frame(valor = valorEscalado), aes(x = valor)) +
  geom_histogram(binwidth = 0.5, fill = "skyblue", color = "black") +  # Histograma
  geom_vline(xintercept = c(3, -3), linetype = "dashed", color = "red", size = 1) + # Líneas horizontales
  theme_minimal()
```

### Hampel Identifier

Utilitza la mediana i la desviació absoluta mediana (MAD) en lloc de la mitjana

```{r}
#| label: hampel
#| echo: true
#| warning: false
#| message: false
#| error: false

variable <- "Age"

lower_bound <- median(dades[, variable]) - 3 * mad(dades[, variable], constant = 1)
upper_bound <- median(dades[, variable]) + 3 * mad(dades[, variable], constant = 1)
outlier_ind <- which((dades[, variable] < lower_bound) | (dades[, variable] > upper_bound))
outlier_ind
```

### Tests Estadístics

#### Grubbs' Test

Detecta valors extrems en una distribució normal

```{r}
#| label: grubbs_test
#| echo: true
#| warning: false
#| message: false
#| error: false

library(outliers)

variable <- "Age"
test <- outliers::grubbs.test(dades[, variable], opposite = TRUE)
# amb el paràmetre opposite controles quina de les dues cues están buscant
test

```

#### Dixon's Test

Només utilitzar per a bbdd petites (entre 3 - 30) observacions

```{r}
#| label: dixon-test
#| echo: true
#| eval: false
#| warning: false
#| message: false
#| error: false

variable <- "Age"
test <- outliers::dixon.test(dades[, variable], opposite = FALSE)
test
```

#### Rosner's Test

La prueba de Rosner para valores atípicos tiene las ventajas de que: 1. se utiliza para detectar varios valores atípicos a la vez (a diferencia de la prueba de Grubbs y Dixon, que debe realizarse de forma iterativa para detectar múltiples valores atípicos), 2. Está diseñado para evitar el problema del enmascaramiento, donde un valor atípico cercano en valor a otro valor atípico puede pasar desapercibido.

A diferencia de la prueba de Dixon, tenga en cuenta que la prueba de Rosner es más apropiada cuando el tamaño de la muestra es grande (n ≥ 20).

Esta función requiere al menos dos argumentos: - los datos - la cantidad de valores atípicos sospechosos k (k = 3 como cantidad predeterminada)

Asumeix normalitat de les dades

```{r}
#| label: rosner
#| echo: true
#| warning: false
#| message: false
#| error: false

library(EnvStats)

variable <- "Age"
test <- EnvStats::rosnerTest(dades[, variable], k = 1)
test
test$all.stats
```

## Multivariate

Hasta ahora hemos visto cada variable por separado. Sin embargo, a veces los outliers aparecen **en combinación** de variables.

Para detectarlos se pueden usar métodos como la distancia de Mahalanobis o algoritmos más avanzados de detección de anomalías.

```{r}
#| label: plot_multivariate
#| echo: true
#| warning: false
#| message: false
#| error: false

library(scatterplot3d)
library(readr)
dades <- readr::read_csv("https://archive.ics.uci.edu/ml/machine-learning-databases/forest-fires/forestfires.csv")
dades <- data.frame(dades[, c("DC", "temp", "RH")])
scatterplot3d(dades[,"DC"], dades[, "temp"],dades[, "RH"])
```

```{r}
#| label: 3d_scatterplot
#| echo: true
#| eval: false
#| warning: false
#| message: false
#| error: false

library(rgl)

# Plot
rgl::plot3d(x = dades[, "DC"], y = dades[, "temp"], z = dades[, "RH"], 
col = "black", type = 'p', radius = .1)
```

```{r}
#| label: scatterplot_plotly
#| echo: true
#| warning: false
#| message: false
#| error: false

library(plotly)

(fig <- plotly::plot_ly(dades, x = ~DC, y = ~temp, z = ~RH, size = 1) %>% 
       add_markers())
```

### Cas general

```{r}
#| label: deteccio_outliers
#| echo: true
#| warning: false
#| message: false
#| error: false

library(mvoutlier)
dades2 <- dades; Y <- as.matrix(dades2)
distances <- dd.plot(Y,quan=1/2, alpha=0.025)
head(distances$md.cla)
head(distances$md.rob)
res <- aq.plot(Y,delta=qchisq(0.975,df=ncol(Y)),quan=1/2,alpha=0.05)
str(res)
head(res$outliers)
table(res$outliers)
#windows()
par(mfrow=c(1, 1))
library(MVN)
# mvnoutliers <- mvn(dades, multivariateOutlierMethod = "adj", showOutliers = TRUE, 
#                   showNewData = TRUE)
mvnoutliers <- mvn(data = dades, mvn_test = "royston", 
                   univariate_test = "AD", 
              multivariate_outlier_method = "adj",
              show_new_data = TRUE)
```

Visualitzem tots els outliers detectats com a true

```{r}
#| label: visualizacion_outliers
#| echo: true
#| warning: false
#| message: false
#| error: false

head(summary(mvnoutliers, select = "outliers"))
```

Visualitzem les variables originals quines han donat els que no son outliers

```{r}
#| label: datos_sin_outliers
#| echo: true
#| warning: false
#| message: false
#| error: false

head(summary(mvnoutliers, select = "new_data"))
```

Visualitzem els resultats del test de normalitat univariant

```{r}
#| label: test_normalidad_lof
#| echo: true
#| warning: false
#| message: false
#| error: false

head(summary(mvnoutliers, select = "mvn"))
```

i multivariant

```{r}
#| label: test_normalidad_multi_lof
#| echo: true
#| warning: false
#| message: false
#| error: false
#| 
head(summary(mvnoutliers, select = "univariate"))
```

### PCA

Métodes basats en correlacions ens permeten detectar outliers

### Distancia de Mahalanobis

Medeix la distancia de un punt respecte a la mitjana considerant la covariança

```{r}
#| label: dist_mahalanobis
#| echo: true
#| warning: false
#| message: false
#| error: false
 
distancia_mahalanobis <- mahalanobis(dades, colMeans(dades), cov(dades))
```

Grafiquem el plot de la densitat de les distancies

```{r}
#| label: plot_density_mahalanobis
#| echo: true
#| warning: false
#| message: false
#| error: false

plot(density(distancia_mahalanobis))
```

Es mostren els valors de la bbdd que queden per sobre de el 99% de la distribució chi-cuadrat

```{r}
#| label: cuttoff_mahalanobis
#| echo: true
#| warning: false
#| message: false
#| error: false

cutoff <- qchisq(p = 0.99, df = ncol(dades))
dades[distancia_mahalanobis>cutoff, ]
```

Ordenamos de forma decreciente, según el score de Mahalanobis

```{r}
#| label: segmentar_mahalanobis
#| echo: true
#| warning: false
#| message: false
#| error: false

dades <- dades[order(distancia_mahalanobis, decreasing = TRUE),]
```

Visualitzem l'histograma de les distancies per veure on tallem els outliers

```{r}
#| label: plot_mahalanobis
#| echo: true
#| warning: false
#| message: false
#| error: false

par(mfrow=c(1,1))
hist(distancia_mahalanobis)
```

Descartamos los outliers según un umbral

```{r}
#| label: umbral_mahalanobis
#| echo: true
#| warning: false
#| message: false
#| error: false

umbral <- 8
dades[, "outlier"] <- (distancia_mahalanobis > umbral)

dades[, "color"] <- ifelse(dades[, "outlier"], "red", "black")
scatterplot3d(dades[, "DC"], dades[, "temp"], dades[, "RH"], 
              color = dades[, "color"])

(fig <- plotly::plot_ly(dades, x = ~DC, y = ~temp, z = ~RH, 
                       color = ~color, colors = c('#0C4B8E', '#BF382A')) %>% 
                        add_markers())

(quienes <- which(dades[, "outlier"] == TRUE))
```

#### Mahalanobis Robusto

```{r}
#| label: mahalanobis_robusto
#| echo: true
#| warning: false
#| message: false
#| error: false

library(chemometrics)

dis <- chemometrics::Moutlier(dades[, c("DC", "temp", "RH")], quantile = 0.99, plot = TRUE)

par(mfrow = c(1, 1))
plot(dis$md, dis$rd, type = "n")
text(dis$md, dis$rd, labels = rownames(dades))
a <- which(dis$rd > 7)
print(a)
```

### Regresió Lineal i residus

Un punt amb un residu gran pot considerar-se un outlier

### Distancia de Cook

Identifica punts amb gran influència en la regresió. Un valor de Cook D_i \> 1 és un outliers.

### K-Nearest Neighbors (KNN) Outlier Score

Basats en la densitat local de les dades

```{r}
#| label: knn-outlier
#| echo: true
#| warning: false
#| message: false
#| error: false

library(adamethods)

do_knno(dades[, c("DC", "temp", "RH")], k=1, top_n = 30)

```

### Local Outlier Factor (LOF)

Compara la densidat de un punt amb la densidat dels seus veïns. Un valor LOF alt

```{r}
#| label: lof1
#| echo: true
#| eval: false
#| warning: false
#| message: false
#| error: false

library(DMwR2)
library(dplyr)

outlier.scores <- lofactor(dades[, c("DC", "temp", "RH")], k = 5)
par(mfrow=c(1,1))
plot(density(outlier.scores))
outlier.scores
outliers <- order(outlier.scores, decreasing=T)
outliers <- order(outlier.scores, decreasing=T)[1:5]
```

Aprofitarem el ACP per poder visualizar els outliers

```{r}
#| label: acp_lof
#| echo: true
#| eval: false
#| warning: false
#| message: false
#| error: false

n <- nrow(dades[, c("DC", "temp", "RH")]); labels <- 1:n; labels[-outliers] <- "."
biplot(prcomp(dades[, c("DC", "temp", "RH")]), cex = .8, xlabs = labels)
```

Grafiquem les correlacions per veure els gráfics

```{r}
#| label: corrplot_lof
#| echo: true
#| eval: false
#| warning: false
#| message: false
#| error: false


pch <- rep(".", n)
pch[outliers] <- "+"
col <- rep("black", n)
col[outliers] <- "red"
pairs(dades[, c("DC", "temp", "RH")], pch = pch, col = col)
```

Ho visualitzem en 3D

```{r}
#| label: pca_3d_outliers
#| echo: true
#| eval: false
#| warning: false
#| message: false
#| error: false

plot3d(dades[, "DC"], dades[, "temp"], dades[, "RH"], type = "s", col = col, size = 1)
```

#### Nueva versión de LOF

```{r}
#| label: lof2
#| echo: true
#| warning: false
#| message: false
#| error: false

library(Rlof)
outliers.scores <- Rlof::lof(dades[, c("DC", "temp", "RH")], k = 5)
plot(density(outliers.scores))
#outlier.scores <- lof(dades[, c("DC", "temp", "RH")], k=c(5:10))
```

### Isolation Forest

```{r}
#| label: isolation_forest_ddbb
#| echo: true
#| warning: false
#| message: false
#| error: false

### Cargamos las librerias necesarias
library(R.matlab)   # Lectura de archivos .mat
library(solitude)   # Modelo isolation forest
library(tidyverse)  # Preparación de datos y gráficos
library(MLmetrics)

# Carreguem les dades
cardio_mat  <- readMat("https://www.dropbox.com/s/galg3ihvxklf0qi/cardio.mat?dl=1")
df_cardio   <- as.data.frame(cardio_mat$X)
df_cardio$y <- as.character(cardio_mat$y)
datos <- df_cardio
```

```{r}
#| label: aplicar_isolationForest
#| echo: true
#| warning: false
#| message: false
#| error: false

isoforest <- isolationForest$new(
  sample_size = as.integer(nrow(datos)/2),
  num_trees   = 500, 
  replace     = TRUE,
  seed        = 123
)
isoforest$fit(dataset = datos %>% select(-y))
```

Ara anem a realitzar les prediccions.

```{r}
#| label: predicciones_isolationForest
#| echo: true
#| warning: false
#| message: false
#| error: false

predicciones <- isoforest$predict(
  data = datos %>% select(-y)
)
head(predicciones)
```

```{r}
#| label: plot_isolationForest
#| echo: true
#| warning: false
#| message: false
#| error: false

ggplot(data = predicciones, aes(x = average_depth)) +
  geom_histogram(color = "gray40") +
  geom_vline(
    xintercept = quantile(predicciones$average_depth, seq(0, 1, 0.1)),
    color      = "red",
    linetype   = "dashed") +
  labs(
    title = "Distribución de las distancias medias del Isolation Forest",
    subtitle = "Cuantiles marcados en rojo"  ) +
  theme_bw() +
  theme(plot.title = element_text(size = 11))

cuantiles <- quantile(x = predicciones$average_depth, probs = seq(0, 1, 0.05))
cuantiles
```

### TIPS: Detección de anomalías

Una vez que la distancia de separación ha sido calculado, se puede emplear como criterio para identificar anomalías. Asumiendo que las observaciones con valores atípicos en una o más de sus variables se separan del resto con mayor facilidad, aquellas observaciones con menor distancia promedio deberían ser las más atípicas.

En la práctica, si se está empleando esta estrategia de detección es porque no se dispone de datos etiquetados, es decir, no se conoce qué observaciones son realmente anomalías. Sin embargo, como en este ejemplo se dispone de la clasificación real, se puede verificar si realmente los datos anómalos tienen menores distancias.

```{r}
#| label: plot_deteccionAnomalias
#| echo: true
#| warning: false
#| message: false
#| error: false

datos <- datos %>%
  bind_cols(predicciones)

ggplot(data = datos,
       aes(x = y, y = average_depth)) +
  geom_jitter(aes(color = y), width = 0.03, alpha = 0.3) + 
  geom_violin(alpha = 0) +
  geom_boxplot(width = 0.2, outlier.shape = NA, alpha = 0) +
  stat_summary(fun = "mean", colour = "orangered2", size = 3, geom = "point") +
  labs(title = "Distancia promedio en el modelo Isolation Forest",
       x = "clasificación (0 = normal, 1 = anomalía)",
       y = "Distancia promedio") +
  theme_bw() + 
  theme(legend.position = "none",
        plot.title = element_text(size = 11)
  )

```

La distancia promedio en el grupo de las anomalías (1) es claramente inferior. Sin embargo, al existir solapamiento, si se clasifican las n observaciones con menor distancia como anomalías, se incurriría en errores de falsos positivos.

Acorde a la documentación, el set de datos Cardiotocogrpahy contiene 176 anomalías. Véase la matriz de confusión resultante si se clasifican como anomalías las 176 observaciones con menor distancia predicha.

```{r}
#| label: matriz_confusion
#| echo: true
#| warning: false
#| message: false
#| error: false

resultados <- datos %>%
  select(y, average_depth) %>%
  arrange(average_depth) %>%
  mutate(clasificacion = if_else(average_depth <= 8.5, "1", "0"))

mat_confusion <- MLmetrics::ConfusionMatrix(
  y_pred = resultados$clasificacion,
  y_true = resultados$y)

mat_confusion
```

# Missing values (valores faltantes)

Los **valores faltantes** aparecen cuando una observación no tiene registrado el valor en cierta variable.

Manejar correctamente los NA es esencial: eliminarlos puede reducir mucho el dataset, mientras que imputarlos incorrectamente puede introducir sesgos.

Existen varias técnicas:

* **Eliminación de filas/columnas** con demasiados NA.
* **Imputación simple**, por ejemplo reemplazando con la media o moda.
* **Imputación avanzada**, como KNN o modelos predictivos.

> 👉 La elección depende de la importancia de la variable, la cantidad de NA y el contexto del problema.

## Generate data with NA's

```{r}
#| label: generar_missings
#| echo: true
#| warning: false
#| message: false
#| error: false

colSums(is.na(iris))
iris.mis <- missForest::prodNA(iris, noNA = 0.1)
colSums((is.na(iris.mis)))
```

Otra forma de crear missings en el dataframe

```{r}
#| label: generar_missings2
#| echo: true
#| eval: false
#| warning: false
#| message: false
#| error: false

iris.mis <- mi::create.missing(iris, pct.mis = 10)
```

## Little Test

Es un test que nos permite detectar con que tipo de NA's estamos enfrente:

```{r}
#| label: test_little
#| echo: true
#| eval: false
#| warning: false
#| message: false
#| error: false

naniar::mcar_test(iris.mis)
```

Si el valor p de la prova és inferior a 0 això vol dir que les dades amb NAs s'han generat aleatòriament.

## Patrons descriptius de NA en una base de dades

### Explorar les relacions de NA's

```{r}
#| label: vis_na_total
#| echo: true
#| warning: false
#| message: false
#| error: false

library(visdat)
library(ggplot2)
library(naniar)

vis_dat(airquality);
vis_dat(iris.mis)
vis_miss(airquality);
vis_miss(iris.mis)

ggplot(airquality, aes(x = Solar.R,y = Ozone)) + 
  geom_point()
ggplot(airquality, aes(x = Solar.R,  y = Ozone)) + 
  geom_miss_point()

ggplot(airquality, aes(x = Solar.R, y = Ozone)) + 
  geom_miss_point() + 
  facet_wrap(~Month)

ggplot(airquality, aes(x = Solar.R, y = Ozone)) + 
  geom_miss_point() + 
  facet_wrap(~Month) + 
  theme_dark()
```

### Visualització dels NA's per variables

```{r}
#| label: vis_na_variables
#| echo: true
#| warning: false
#| message: false
#| error: false

gg_miss_var(airquality) + labs(y = "Look at all the missing ones")
```

### Detecció de NA's en la base de dades

```{r}
#| label: deteccio_na
#| echo: true
#| warning: false
#| message: false
#| error: false

aq_shadow <- bind_shadow(airquality)
```

Imprimeix el gràfic amb diferència a les NA i no a les NA,

```{r}
#| label: grafico_detec_na
#| echo: true
#| warning: false
#| message: false
#| error: false

airquality %>%
  bind_shadow() %>%
  group_by(Ozone_NA) %>%
  summarise_at(.vars = "Solar.R",
               .funs = c("mean", "sd", "var", "min", "max"),
               na.rm = TRUE)

ggplot(aq_shadow,
       aes(x = Temp,
           colour = Ozone_NA)) + 
  geom_density()
```

### Extreu estadístiques amb NAs de la base de dades

```{r}
#| label: estadistiques_na
#| echo: true
#| warning: false
#| message: false
#| error: false

prop_miss_case(airquality)
pct_miss_case(airquality)
miss_case_summary(airquality)
miss_case_table(airquality)
prop_miss_var(airquality)
pct_miss_var(airquality)
miss_var_summary(airquality)
miss_var_table(airquality)
```

## Imputació bàsica

### Imputar amb valor mitjà

```{r}
#| label: NA_valor_mitja
#| echo: true
#| warning: false
#| message: false
#| error: false

iris.mis[, "imputed_Sepal.Length"] <- with(iris.mis, Hmisc::impute(Sepal.Length, mean))
```

# Imputar amb valor aleatori

```{r}
#| label: NA_valor_aleatori
#| echo: true
#| warning: false
#| message: false
#| error: false

iris.mis[, "imputed_Sepal.Length2"] <- with(iris.mis, Hmisc::impute(Sepal.Length, 'random'))
```

De manera similar podeu utilitzar la mediana min, max, per imputar el valor que manca.

### Representa la distribució a variables reals i d'imputació a través del gráfico de densidad con ggplot2

```{r}
#| label: grafico_imputacion
#| echo: true
#| warning: false
#| message: false
#| error: false

df_long <- iris.mis %>%
  select(Sepal.Length, imputed_Sepal.Length, imputed_Sepal.Length2) %>%
  pivot_longer(cols = everything(), names_to = "Variable", values_to = "Valor")

ggplot(df_long, aes(x = Valor, fill = Variable)) +
  geom_density(alpha = 0.3) +  # Transparencia para mejor visualización
  labs(title = "Densidad de las tres variables",
       x = "Valor",
       y = "Densidad") +
  theme_minimal() +
  scale_fill_manual(values = c("blue", "red", "green"))

iris.mis[, c("imputed_Sepal.Length", "imputed_Sepal.Length2")] <- NULL
```

Otra forma es usando el paquete `argImpute`.

```{r}
#| label: argImpute
#| echo: true
#| warning: false
#| message: false
#| error: false

(impute_arg <- Hmisc::aregImpute(~ Sepal.Length + Sepal.Width + Petal.Length + Petal.Width +
                           Species, data = iris.mis, n.impute = 5))
```

Revisamos la variable `Sepal.Length` con la imputación realizada en cada una de las rondas.

```{r}
#| label: imputacion_SL
#| echo: true
#| warning: false
#| message: false
#| error: false

impute_arg$imputed$Sepal.Length
```

Calculamos la media para las 5 simulaciones.

```{r}
#| label: media_simulaciones
#| echo: true
#| warning: false
#| message: false
#| error: false

imputed_Sepal.Length <- rowMeans(impute_arg$imputed$Sepal.Length)
new_var_imputed <- iris$Sepal.Length
new_var_imputed[as.numeric(names(imputed_Sepal.Length))] <- imputed_Sepal.Length
```

Revisamos la diferencia entre las dos imputaciones.

```{r}
#| label: grafico_media_simulaciones
#| echo: true
#| warning: false
#| message: false
#| error: false

newBD <- data.frame(real = iris[, "Sepal.Length"], imputed = new_var_imputed)
df_long <- newBD %>%
  pivot_longer(cols = everything(), names_to = "Variable", values_to = "Valor")

ggplot(df_long, aes(x = Valor, fill = Variable)) +
  geom_density(alpha = 0.3) +  # Transparencia para mejor visualización
  labs(title = "Densidad de las tres variables",
       x = "Valor",
       y = "Densidad") +
  theme_minimal() +
  scale_fill_manual(values = c("blue", "red"))
```

## Multiple Iterative Regression Imputation (MI method)

Imputamos los valores NA's con mi

```{r}
#| label: mi_imputation
#| echo: true
#| eval: false
#| warning: false
#| message: false
#| error: false

mi_data <- mi::mi(iris.mis, seed = 335)
```

Revisamos la información de las imputaciones.

```{r}
#| label: grafico_mi_imputation
#| echo: true
#| eval: false
#| warning: false
#| message: false
#| error: false

summary(mi_data)
plot(mi_data)
par(ask = FALSE)
```

Revisamos las interaciones de la base de datos

```{r}
#| label: graficamos_mi_iteration
#| echo: true
#| eval: false
#| warning: false
#| message: false
#| error: false

mi_data@data
```

## Media con una variable target

Definimos la variable target

```{r}
target = "Species"
```

Definimos la base de datos con NA's

```{r}

data <- subset(iris, select = -c(get(target)))
data <- missForest::prodNA(data, noNA = 0.1)
data$Species <- iris[, target]
```

Definir variables a imputar (excluyendo la variable target)

```{r}

varImp <- colnames(data)[which(!colnames(data) %in% target)]
```

Calcular las medias por grupo

```{r}

means <- aggregate(data[, varImp], list(data[, target]), mean, na.rm = TRUE)
```

Imputar valores faltantes

```{r}
for (c in varImp) {
  for (g in means[, "Group.1"]) {
    cond <- data[, target] == g  # Condición booleana en vez de which()
    na_index <- is.na(data[, c]) & cond  # Seleccionar NA dentro del grupo
    
    # Asignar valores imputados
    data[na_index, c] <- means[means[, "Group.1"] == g, c]
  }
}
summary(data)
```

Visualizamos la diferencia entre las imputaciones

```{r}

iris[, "Tipo"] <- "original"
data[, "Tipo"] <- "imputed"
```

Unimos en un mismo dataframe

```{r}

data_long <- bind_rows(iris, data)
cols_numeric <- names(data_long)[sapply(data_long, is.numeric) & names(data_long) != "Tipo"]

# Convert a large data
data_long <- data_long %>%
  pivot_longer(cols = all_of(cols_numeric), names_to = "Variable", values_to = "Valor")

```

Creamos el gráfico con ggplot

```{r}

ggplot(data_long, aes(x = Valor, fill = Tipo)) +
  geom_density(alpha = 0.3) +  # Transparencia para comparación
  facet_wrap(~Variable, scales = "free") +  # Un gráfico por variable
  labs(title = "Comparación de Distribuciones: Original vs Imputado",
       x = "Valor",
       y = "Densidad") +
  theme_minimal() +
  scale_fill_manual(values = c("blue", "red"))
```

Removemos la tipologia de variable

```{r}

iris.mis[, "Tipo"] <- NULL
```

## Multiple Imputation by Chained Equations (MICE)

Eliminamos las variables categoricas

```{r}

quiCat <- which(lapply(iris.mis, class) %in% c("character", "factor"))
categories <- names(iris.mis)[quiCat]
iris.mis2 <- subset(iris.mis, select = -c(get(categories)))
summary(iris.mis2)
```

Visualizamos los patrones de NA's de la base de datos

```{r}

par(mfrow = c(1, 1))
mice::md.pattern(iris.mis2, rotate.names = TRUE)
```

También lo podemos visualizar con el paquete VIM

```{r}

mice_plot <- VIM::aggr(iris.mis2, col=c('navyblue','yellow'),
                  numbers=TRUE, sortVars=TRUE,
                  labels=names(iris.mis), cex.axis=.7,
                  gap=3, ylab=c("Missing data","Pattern"))
```

A continuación realizamos la imputación de los valores faltanes de manera multivariada

```{r}

imputed_Data <- mice::mice(iris.mis2, m=5, maxit = 50, method = 'pmm', seed = 500)
summary(imputed_Data)
```

Inspeccionamos la calidad de las imputaciones

```{r}
mice::stripplot(imputed_Data, Sepal.Width, pch = 19, xlab = "Imputation number")
imputed_Data$imp$Sepal.Width
```

Al final seleccionamos una de las iteracciones y la dejamos como imputación de los valores faltantes.

```{r}
completeData <- mice::complete(imputed_Data, action = "long")
```

### Exercices:

1.  Deploy the multiple plot to compare te imputation and not imputation with all numeric vars in dataframe

## KNN

```{r}
tipos <- sapply(iris.mis, class)
varNum <- names(tipos)[which(tipos %in% c("numeric", "integer"))]
data_knn_imputation <- multiUS::KNNimp(iris.mis[, varNum], k = 1)
summary(data_knn_imputation)
```

Visualizamos la diferencia entre las dos imputaciones.

```{r}
newBD <- data.frame(real = iris[, "Sepal.Length"], imputed = data_knn_imputation[, "Sepal.Length"])
df_long <- newBD %>%
  pivot_longer(cols = everything(), names_to = "Variable", values_to = "Valor")

ggplot(df_long, aes(x = Valor, fill = Variable)) +
  geom_density(alpha = 0.3) +  # Transparencia para mejor visualización
  labs(title = "Densidad de las tres variables",
       x = "Valor",
       y = "Densidad") +
  theme_minimal() +
  scale_fill_manual(values = c("blue", "red"))
```

### Exercices:

1.  Deploy the multiple plot to compare the imputation and not imputation with all numeric vars in dataframe

## missForest

Imputamos los missings usando todos los parametros con los valores por defectos.

```{r}
library(missForest)
iris.imp <- missForest(iris.mis, variablewise = T, verbose = T) 
```

Visualizamos los valores imputados

```{r}

iris.imp$ximp
```

Visualizamos el error cometido en las imputaciones.

```{r}

iris.imp$OOBerror
```

NRMSE és un error normalitzat mitjà al quadrat. S'utilitza per representar l'error derivat d'imputar valors continus. El PFC (proporció de falsament classificada) s'utilitza per representar l'error derivat d'imputar valors categòrics.

Comparamos el accuracy actual,

```{r}

(iris.err <- mixError(iris.imp$ximp, iris.mis, iris))
```

Miramos la diferencia entre las dos imputaciones

```{r}
newBD <- data.frame(real = iris[, "Sepal.Length"], imputed =  iris.imp$ximp[, "Sepal.Length"])
df_long <- newBD %>%
  pivot_longer(cols = everything(), names_to = "Variable", values_to = "Valor")

ggplot(df_long, aes(x = Valor, fill = Variable)) +
  geom_density(alpha = 0.3) +  # Transparencia para mejor visualización
  labs(title = "Densidad de las tres variables",
       x = "Valor",
       y = "Densidad") +
  theme_minimal() +
  scale_fill_manual(values = c("blue", "red"))
```

### Exercises:

1.  Deploy the multiple plot to compare te imputation and not imputation with all numeric vars in dataframe

### Extra:

Quan es tracta de valors que manquen, és possible que vulgueu reemplaçar valors per valors que manquen (NA). Això és útil en els casos en què es coneix l'origen de les dades i es pot estar segur de quins valors han de faltar. Per exemple, podríeu saber que tots els valors de «N/A», «N A» i «No disponible», o -99 o -1 se suposa que falten.

naniar proporciona funcions per treballar específicament en aquest tipus de problemes utilitzant la funció replace.with.na. Aquesta funció és el compliment a tidyr::replace els NA's, que reemplaça un valor NA per un valor especificat, mentre que naniar::replace,with_na reemplaça un valor per un NA:

```{r}
#| label: code_ejemplo
#| echo: true
#| eval: false
#| warning: false
#| message: false
#| error: false

tidyr::replace_na: Missing values turns into a value (NA –> -99)
naniar::replace_with_na: Value becomes a missing value (-99 –> NA)
```

## MIMMI

Puedes descargar el fichero de MIMMI pinchando [aquí](03_02_MIMMI.R)

# Bibliografía

## Outliers

-   https://statsandr.com/blog/outliers-detection-in-r/#z-scores
-   https://m-mburu.github.io/datacamp/anomaly_detection_R/anomaly_detection.html
-   https://github.com/pridiltal/ctv-AnomalyDetection

## Imputación

-   http://naniar.njtierney.com/articles/replace-with-na.html
-   https://cran.r-project.org/web/packages/visdat/vignettes/using_visdat.html
-   https://cran.r-project.org/web/packages/DMwR2/DMwR2.pdf
-   https://ltorgo.github.io/DMwR2/RintroDM.html#data_pre-processing
-   https://www.rdocumentation.org/packages/DMwR/versions/0.4.1/topics/knnImputation
-   https://amices.org/mice/
